臺灣臺北地方法院刑事判決
111年度易字第248號
公  訴  人  臺灣臺北地方檢察署檢察官
被      告  林榮潮




上列被告因偽造文書等案件，經檢察官聲請以簡易判決處刑（11
0年度撤緩偵字第44號），本院認不宜以簡易程序處理（111年度
簡字第738號），改依通常程序審理，被告於準備程序中自白，
經本院合議庭裁定由受命法官獨任行簡式審判程序，判決如下：
    主  文
林榮潮犯詐欺取財罪，共參罪，各處有期徒刑陸月，如易科罰金
，均以新臺幣壹仟元折算壹日。又犯行使業務登載不實文書罪，
共肆罪，各處有期徒刑貳月，如易科罰金，均以新臺幣壹仟元折
算壹日。應執行有期徒刑貳年，如易科罰金，以新臺幣壹仟元折
算壹日。
    事  實
一、林榮潮為臺北市私立文成文理短期補習班(下稱文成補習班)
    之負責人，係為從事業務之人，其為享有首次購屋貸款之優
    惠利率，明知如附表一貸款名義人欄所示不知情之阮氏春、
    李孟芬並未任職於文成補習班及領取薪資、鍾珮華雖曾任職
    於文成補習班但未領取如附表一編號2偽造文件項目欄所示
    文成補習班薪資證明所載獎金新臺幣（下同）20萬元，竟意
    圖為自己不法之所有，基於詐欺取財及行使業務登載不實文
    書之犯意，自民國103年8月起，尋得阮氏春、鍾珮華、李孟
    芬（下稱阮氏春等3人）充當買家後，再將阮氏春等3人任職
    於文成補習班並領取薪資或獎金之不實事項，登載於其業務
    上所製作如附表一偽造文件項目欄所示之文件，並於如附表
    一申請貸款日期欄所示之日持前開登載不實之文件，以阮氏
    春等3人之名義向如附表一貸款銀行欄所示之銀行申請房屋
    貸款而行使之，致該等銀行承辦人員陷於錯誤，誤認阮氏春
    等3人符合申辦貸款之資力條件，而於如附表一貸款通過日
    期欄所示之日，以首次購屋貸款利率核撥如附表一核貸金額
    欄所示之貸款金額予阮氏春等3人，足生損害於如附表一貸
    款銀行欄所示之銀行審查房屋貸款之正確性及文成補習班管
    理員工任職、薪資之正確性。
二、林榮潮另於如附表二年度欄所示各年度之某日時許，明知文
    成補習班並未於如附表二年度欄所示各年度給付如附表二金
    額欄所示之薪資予如附表二姓名欄所示之人，竟仍基於行使
    業務登載不實文書之犯意，在其業務上所作成之各類所得扣
    繳暨免扣繳憑單上，不實登載文成補習班給付如附表二金額
    欄所示之薪資予如附表二姓名欄所示之人，於向財政部臺北
    國稅局申報文成補習班各該年度綜合所得稅時列為薪資支出
    費用而行使之，足生損害於稅捐稽徵機關對於核課稅捐之正
    確性，惟因文成補習班於如附表二年度欄所示各年度均申報
    虧損，縱未認列如附表二金額欄所示之薪資，所得仍為0元
    ，而未發生逃漏稅捐之結果。
三、案經法務部調查局臺北巿調查處報告臺灣臺北地方檢察署檢
    察官偵查後聲請以簡易判決處刑。
    理  由
一、本案被告林榮潮所犯係死刑、無期徒刑、最輕本刑為3年以
    上有期徒刑或高等法院管轄第一審案件以外之罪，被告於準
    備程序中就被訴事實為有罪之陳述，經告知簡式審判程序之
    旨，並聽取公訴人、被告之意見後，本院合議庭認為無不得
    或不宜改依簡式審判程序進行之處，爰依刑事訴訟法第273
    條之1第1項之規定裁定本件由受命法官獨任行簡式審判程序
    。是本件之證據調查，依刑事訴訟法第273條之2規定，不受
    同法第159條第1項、第161條之2、第161條之3、第163條之1
    及第164條至第170條規定之限制，先予敘明。
二、認定犯罪事實所憑證據及理由：
　　上開犯罪事實，業據被告於調詢時、偵查中、本院準備程序
    及審理時均坦承不諱（見偵28945卷第7至8、127至128頁，
    撤緩偵44卷第93頁，本院卷第44、76、80、89頁），核與證
    人阮氏春、鍾珮華、李孟芬、范玉秀、黃雅玲於調詢時之證
    述(見偵28945卷第10至12、13至14、17至18、24至25、26至
    27頁)大致相符，且有華南銀行房屋貸款批覆書（阮氏春）
    、房屋貸款申請書及調查表、阮氏春在職證明、薪資證明、
    存摺明細表（見偵28945卷第55至58頁）、華南銀行房屋貸
    款批覆書（鍾珮華)、房屋貸款申請書及調查表、鍾珮華薪
    資證明、存摺明細表（見偵28945卷第66至69頁）、華南銀
    行房屋貸款批覆書（李孟芬)、房屋貸款申請書及調查表、
    不動產買賣契約、李孟芬在職證明、薪資證明、存摺明細表
    （見偵28945卷第76至80頁）、文成補習班於102年至105年
    度開立之各類所得扣繳暨免扣繳憑單（見撤緩偵44卷第103
    至110頁）、財政部臺北國稅局110年8月10日財北國稅審二
    字第1100023097號函暨附件（見撤緩偵44卷第15至67頁）附
    卷可稽。是被告上開任意性自白核與事實相符，堪信屬實。
    從而，本案事證明確，被告犯行堪予認定，應予依法論科。
三、論罪科刑：
　㈠被告行為後，刑法第215條固於108年12月25日修正公布，並
    於同年月27日生效施行，然該次修正僅將法定刑修正為「1
    萬5千元以下罰金」，與修正前之法定刑「5百元以下罰金」
    依刑法施行法第1條之1第2項前段規定就所定數額提高為30
    倍之法定刑，並無差異，是刑法第215條之法定刑度修正前
    、後，實質上確無不同，自不生新舊法比較之問題，應逕適
    用裁判時法，先予說明。　　　
  ㈡核被告就事實一部分所為，係犯刑法第339條第1項之詐欺取
    財罪、同法第216條及第215條行使業務登載不實文書罪；核
    被告就事實二部分所為，係犯刑法第216條、第215條行使業
    務登載不實文書罪。
  ㈢聲請簡易判決處刑書犯罪事實欄雖有記載被告持業務登載不
    實文書向銀行申請房屋貸款而行使之，然漏未論及被告係基
    於詐欺取財之主觀犯意而為該等詐欺取財之犯行，容有未洽
    ，惟因兩者基本社會事實同一，並已經本院當庭諭知被告涉
    犯刑法第339條第1項之詐欺取財罪（見本院卷第44、75、79
    至80頁），已無礙被告之防禦權，爰依刑事訴訟法第300條
    之規定變更起訴法條。
  ㈣被告就事實一部分及事實二部分所犯業務登載不實之低度行
    為，均為其行使業務登載不實文書之高度行為所吸收，均不
    另論罪。
  ㈤被告就事實一部分所為之3次行使業務登載不實文書及詐欺取
    財犯行，其各次行為均係以一行為同時觸犯數罪名之想像競
    合犯，應依刑法第55條規定，從一重之詐欺取財罪處斷；然
    其3次所為詐欺取財罪之犯行，犯意各別，行為互殊，應予
    分論併罰，共3罪。被告就事實二部分，雖於102、103、105
    年度等3年度分別均為2次犯行，然均係以在該年度內申報文
    成補習班綜合所得稅時虛增薪資支出費用之目的，而基於行
    使業務登載不實文書之單一犯意，於密切接近之時間內為之
    ，侵害同一法益，各行為之獨立性薄弱，依一般社會健全觀
    念，在時間差距上，難以強行分開，應視為數個舉動之接續
    施行，合為包括之一行為予以評價，較為合理，應屬接續犯
    ，而分別論以一罪即為已足；惟被告102、103、104、105年
    度等4年度於各年度分別所為之行使業務登載不實文書犯行
    ，犯意各別，行為互殊，應予分論併罰，共4罪。被告就事
    實一、二部分所為犯行，犯意各別，行為互殊，亦應分論併
    罰。
　㈥爰以行為人之責任為基礎，爰審酌被告為求享有購屋貸款優
    惠，竟提供不實證明向銀行申辦貸款購屋，導致銀行錯誤評
    估還款能力及來源，又偽造證明向稅務機關申報稅款，所為
    均殊值非難，兼衡被告犯罪動機、目的、手段、情節、所生
    損害、犯後坦承犯行之態度及其素行，暨其自陳大學畢業、
    退休、無收入、無人需其扶養之智識程度及家庭經濟生活狀
    況等一切情狀（見本院卷第89頁），分別量處如主文所示之
    刑，及定應執行刑，並均諭知易科罰金之折算標準。
四、沒收：
  ㈠犯罪所用之物部分：
　　就事實一部分，虛偽不實之文成補習班在職證明、薪資證明
    （見偵28945卷第57頁正反面、第68頁、第79頁反面、第80
    頁），雖係被告為事實一犯行所用之物，然既持向如附表一
    貸款銀行欄所示之銀行行使以供申請貸款，即已非屬被告所
    有，爰不予宣告沒收。就事實二部分，虛偽不實之文成補習
    班102、103、104、105年度如附表二姓名欄所示之人各類所
    得扣繳暨免扣繳憑單（見撤緩偵44卷第103至110頁），雖係
    被告為事實二部分犯行所用之物，然業經被告交付財政部臺
    北國稅局作為申報各該年度綜合所得稅之用，已非被告所有
    ，爰亦不予宣告沒收，均併此敘明。　
  ㈡犯罪所得部分：
　⒈貸款金額部分：被告向如附表一貸款銀行欄所示之銀行所詐
    得如附表一核貸金額欄所示之款項，故均屬被告因事實一部
    分犯行所取得之犯罪所得。惟就如附表一編號1、3核貸金額
    欄所示之貸款，均已清償完畢，有華南銀行平鎮分行107年3
    月19日（106）華平放字第1070000129號函、華南銀行觀音
    分行108年9月5日華觀放字第1080000420號函附卷可稽（見
    偵28945卷第54、144至145頁），本院認若再對被告宣告沒
    收前揭部分之犯罪所得，顯屬過苛；至如附表一編號2核貸
    金額欄所示之貸款，雖仍有308萬6,739元尚未清償，有華南
    銀行平鎮分行111年5月30日111華平放字第1110000064函附
    卷可參（見本院卷第61頁），然如附表一編號2購屋地址欄
    所示之房地業經設定最高限額抵押權予核貸該筆貸款之華南
    銀行作為擔保，有土地建物查詢資料附卷可考（見偵28945
    卷第110頁反面至第111頁），倘被告未能確實清償，被害人
    華南銀行得就前揭房地行使抵押權而受償，已達沒收制度剝
    奪被告犯罪所得之立法目的，如另沒收被告此部分犯罪所得
    ，將使其承受過度之不利益，亦顯屬過苛，爰均依刑法第38
    條之2第2項規定不予宣告沒收或追徵，附此說明。
　⒉稅款部分：因文成補習班於如附表二年度欄所示之各年度向
    財政部臺北國稅局申報綜合所得稅時均申報虧損，縱未認列
    如附表二金額欄所示之薪資，所得仍為0元，故無逃漏綜合
    所得稅款，有財政部臺北國稅局110年8月10日財北國稅審二
    字第1100023097號函暨附件附卷可稽（見撤緩偵44卷第15至
    67頁），是被告就此部分並無犯罪所得，爰不予宣告沒收及
    追徵，併此敘明。
據上論斷，應依刑事訴訟法第273條之1第1項、第299條第1項前
段，判決如主文。
本案經檢察官孫沛琦聲請以簡易判決處刑，檢察官李明哲到庭執
行職務。
中　　華　　民　　國　　111 　年　　8 　　月　　9 　　日
　　　　　　　　　刑事第三庭    法　官　許峻彬
上正本證明與原本無異。 
如不服本判決應於收受送達後20日內向本院提出上訴書狀，並應
敘述具體理由；其未敘述上訴理由者，應於上訴期間屆滿後20日
內向本院補提理由書（均須按他造當事人之人數附繕本）「切勿
逕送上級法院」。告訴人或被害人如對於本判決不服者，應具備
理由請求檢察官上訴，其上訴期間之計算係以檢察官收受判決正
本之日期為準。 因疫情而遲誤不變期間，得向法院聲請回復原
狀。
                               書記官  許雅玲 
中　　華　　民　　國　　111 　年　　8 　　月　 10 　　日
附錄本案論罪科刑法條全文：
刑法第215條
從事業務之人，明知為不實之事項，而登載於其業務上作成之文
書，足以生損害於公眾或他人者，處3年以下有期徒刑、拘役或1
萬5千元以下罰金。

刑法第216條
行使第210條至第215條之文書者，依偽造、變造文書或登載不實
事項或使登載不實事項之規定處斷。

刑法第339條
意圖為自己或第三人不法之所有，以詐術使人將本人或第三人之
物交付者，處5年以下有期徒刑、拘役或科或併科50萬元以下罰
金。
以前項方法得財產上不法之利益或使第三人得之者，亦同。
前二項之未遂犯罰之。

附表一：
編號 貸款 名義人 申請貸款日期 貸款通過日期 核貸金額(新臺幣) 貸款銀行 購屋地址 偽造文件項目 1 阮氏春 103年8月14日 103年8月14日 355萬元 華南銀行（平鎮分行） 桃園市○鎮區○○路0段000巷00號4樓 文成補習班在職證明、薪資證明 2 鍾珮華 104年8月7日 104年9月7日 400萬元 華南銀行（平鎮分行） 桃園市○鎮區○○路0段000巷00號2樓 文成補習班薪資證明 3 李孟芬 104年10月27日 104年10月27日 365萬元 華南銀行（觀音分行） 桃園市○鎮區○○路0段000巷00號4樓 文成補習班在職證明、薪資證明 

附表二：
 年度  姓 名  金 額（新臺幣）  102 阮氏春      25萬0,500元  102 鍾珮華    43萬5,600元  103 阮氏春    23萬1,203元  103 鍾珮華    43萬5,600元  104 阮氏春    7萬7,092元  105 范玉秀    52萬6,800元  105 黃雅玲    32萬元